【裁判字號】    96,智,53
【裁判日期】    970731
【裁判案由】    損害賠償（專利權）
【裁判全文】
臺灣臺中地方法院民事判決  96年度智字第53號
原      告  丙○○
訴訟代理人  張仁興律師
原      告  乙○○
被      告  台中市政府
法定代理人  甲○○
訴訟代理人  李建進律師
上列當事人間損害賠償事件，本院於民國97年6月30日言詞辯論
終結，判決如下：
    主    文
原告之訴及假執行聲請均駁回。
訴訟費用由原告負擔。
    事實及理由
一、原告起訴主張：原告丙○○及乙○○為中華民國專利證書發
    明第152215號，發明名稱為：「一種以全球定位系統之協調
    世界時為時基之交通號誌控制系統」發明專利之發明人及專
    利權人（以下簡稱系爭專利權），申請專利之日期為民國（
    下同）88年11月16日（公告日期91年3月1日，專利權期間為
    91年3月1日起，至108年11月25日）。原告於96年5月間發現
    台中市政府交通局，於「89年度號誌控制器設置工程」中，
    共有31各路口控制器汰換為具有GPS對時功能之新購控制器
    （以下簡稱侵權產品），且已完工驗收完畢，此已侵害原告
    之發明專利權，原告於96年5月18日，告知交通部上開侵權
    情事，嗣後交通部發函通知被告，然被告表示：「本政府採
    購契約中業已明定，承包商如在本工程使用專利品，或專利
    施工方法，或涉及著作權，其有關之專利及著作權益，概由
    承包商依據有關法令規定處理，其費用亦由承包商負擔之條
    款。」藉以推卻責任，縱是如此，承攬廠商為台中市政府之
    履行輔助人，承攬廠商之故意、過失侵權行為，被告須負同
    一侵權行為責任，而對原告負損害賠償責任等語。並聲明：
    被告應給付原告新台幣（下同）572萬2600元及起訴狀繕本
    送達翌日起，至清償日止，按年息百分之五計算之利息。且
    陳明：願供擔保請准宣告假執行。
二、被告則以：原告所提鑑定文件中對於「習用技術背景」之認
    知，顯與客觀事實不符，乃是以號誌控制器內部時鐘之時間
    為基準，將控制器內設定之各類長短週期參數經由CPY計算
    後決定應輸出之燈號並加以執行，而非有線或使用無線電之
    連鎖方式；且侵害鑑定書「使各交通號誌能經由事先規劃好
    的切換模式，於一天內各個不同時段條件，高穩定性的自動
    切換執行各燈之亮滅者。」之功能，實際上為所有號誌控制
    器之最基本功能需求，早已普遍存在之技術，故原告所謂侵
    害鑑定報告書中之認知，與過去各縣市政府或台中市政府所
    採用之交通號誌之技術或方式，顯有相當之誤認，其侵害鑑
    定報告書中部分事實認定，並非真確。被告為汰換老舊交通
    號誌控制系統於89年4月29日，依政府採購法之規定公開招
    標（標的名稱：89年度號誌控制設置工程），後由訴外人熠
    暘工程有限公司得標，本件原告所提之交通號誌對時控制系
    統，僅屬「控制介面單元」，價值為10,698元，與其他之軟
    硬體零件、材料所綜合之總報競標單價無涉。再者，89年所
    招標之交通號誌控制器業經毀損、汰換多時，現行台中市之
    交通號誌控制器皆非屬89年所招標之控制器。此外，被告依
    政府採購法辦理招標程序，並與得標廠商約定須取得智慧財
    產權等相關權利，且被告公開招標時，原告尚未經核准取得
    專利權，競標廠商、得標廠商與被告更無從查知標的次是否
    業經專利人取得專利權，被告並無涉及專利侵權之故意或過
    失。被告與得標廠商並非屬使用人或代理人或履行輔助人之
    關係，而為單純之採購買賣關係，而以全球定位系統之協調
    世界時之利用，乃屬經公開廣泛之應用行為，況且被告過去
    招標使用之GPS號誌控制器，與原告專利中描述之GPS號誌控
    制器有傳統式號誌控制器核心、接受UTC後固定加8小時、以
    內部系統時鐘為時基、GPS故障或不存在時仍可正常運作、
    移至國外地區時仍顯示台灣區 (UTC+8)時間，不會改變不需
    要衛星校正等等不同，故原告所提被告所涉及侵害專利之部
    分，並非屬事實等語置辯。並聲明：原告之訴駁回，如受不
    利判決，被告願供擔保請准免宣告假執行。
三、本件原告丙○○及乙○○主張其二人為中華民國專利證書發
    明第152215號，發明名稱為：「一種以全球定位系統之協調
    世界時為時基之交通號誌控制系統」發明專利之發明人及專
    利權人，申請專利之日期為88年11月16日，公告日期91 年3
    月1日，專利權期間為91年3月1日起，至108年11月25日之事
    實，為被告所不爭執，並有原告所提出之專利證書1份、核
    准公告1份，在卷可稽，自堪信為真實；再者，被告於89年4
    月29日有公開招標「89年度號誌控制器設置工程」，由熠暘
    公司得標之事實，為兩造不爭執，並有投標單與決標單影本
    各1份、工程估價表影本1份、單價估價表影本1份、台中市
    政府89年度號誌控制器設置工程合約書，及台中市政府號誌
    控制器設置工程補充施工說明書影本各1份，在卷可稽，亦
    堪信為真。又原告主張被告上開「89年度號誌控制器設置工
    程」中，由承包商所製造設置之31路口具有GPS對時功能之
    新購控制器，該控制器之製作有侵害原告之前述專利，且為
    被告所明知，被告仍為使用，有侵害原告專利權致原告有損
    害云云，惟原告前開之主張，業為被告所否認，並以前詞置
    辯，按當事人主張有利於己之事實者，就其事實有舉證之責
    任。民事訴訟法第277條前段定有明文，是原告就被告有侵
    害其專利權之事實，自應負舉證之責任。經查：
  (一)依卷附被告交通局年鑑資料，被告交通局之年鑑報告於89年
    度工作軌跡，固有全球衛星對時功能控制器設置及功能簡介
    ，惟被告於於89年4月29日所招標「89年度號誌控制器設置
    工程」，依卷附招標文件決標書、標單、工程估價表、工程
    合約書、施工說明書，均未特別指定承包商所製作之號誌控
    制器須具備「一種以全球定位系統之協調世界時為時基之交
    通號誌控制系統」之特性或品質，顯見被告之招標僅是要求
    得標者，製作可準確對時之控制器，至於該控制器應以何方
    法製作，並無特別約明，是被告抗辯其招標合約，僅與承攬
    人約明控制器應具有可準確對時之效能即可，而未特別約明
    以「一種以全球定位系統之協調世界時為時基之交通號誌控
    制系統」（即原告方法專利）作為其品質約定，應非無據。
    再者，原告之專利權於91年3月1日經公告取得，而被告之公
    開招標時間為89年4月29日，被告何以能得知原告有專利權
    存在，而故意加以製作侵害被告專利權之控制器？原告就被
    告於招標時知明原告有申請專利一節，未舉證證明，原告就
    被告於招標時即已明知被告發明專利之內容未能舉證證明，
    是原告主張被告故意招標製作侵害其專利權之控制器，自無
    可採。
  (二)又本件被告所招標制作之控制器，是否有侵害原告專利權之
    內容，因原告未提出其所指侵權之控制器實體，以供鑑核而
    有所不明，且縱使原告主張曜暘公司所制作之控制器之方法
    ，與原告之方法專利權相同，惟製作該控制器之人為燿暘公
    司，實際製作行為人為燿暘公司，應可認定，被告並非製作
    該控制器之行為人，自難遽認被告有製作侵害原告專利權控
    制之侵權行為存在；再者，燿暘公司為原告招標工程之承攬
    人，原告與被告間並無債之關係存在，該燿暘公司為製作設
    置行為，係在履行自身對被告之契約責任，而非被告對原告
    之債務履行輔助人，燿暘公司於履行對被告之義務過程中，
    縱有原告所指之侵權行為事實，應對原告損害賠償責任之人
    為燿暘公司，而非被告，原告爰引民法第224條規定，主張
    燿暘公司之製作行為如屬侵權行為，被告應負同一侵權損害
    賠償責任，實無可採。
  (三)再者，「申請專利之發明，經核准審定後，申請人應於審定
    書送達後三個月內，繳納證書費及第一年年費後，始予公告
    ；屆期未繳費者，不予公告，其專利權自始不存在。申請專
    利之發明，自公告之日起給予發明專利權，並發證書。」專
    利法第51條第1項、第2項定有明文，本件原告於91年3月1日
    繳費後，經公告取得系爭專利權，被告89年4月間，招標設
    置系爭控制器時，原告未經公告取得專利權，斯時自難謂被
    告之承攬人設置行為屬侵害專利權之行為，（至於原告得否
    依專利法第40條對燿暘公司為補償金之請求，係屬他事，與
    被告是否有侵權行為，亦屬無涉，併此敘明。），原告主張
    被告於89年間之設置行為屬侵權行為，亦無可採。另原告雖
    主張被告現今仍使用系爭侵權之控制器，亦應負侵權行為損
    害賠償責任云云，惟被告業已否認原告之主張，而原告就被
    告現於何處仍有使用該等89年間設置之老舊控制器事實，復
    未能舉證以資證明，自難以原告片面之指述，即為原告有利
    之認定，是原告主張被告現仍有使用侵害其專利權之控制器
    事實，自難採信。
四、綜上所述，原告既未能舉證證明被告有其指述之侵害專利權
    事實存在，則原告對被告並無侵權行為損害賠償請求權，從
    而，原告依侵權行為損害賠償請求權之法律關係，請求被告
    給付原告572萬2600元及起訴狀繕本送達翌日起，至清償日
    止，按年息百分之5計算之利息，為無理由，應予駁回。
五、原告之訴既經駁回，其假執行之聲請，亦失所附麗，應併予
    駁回。
六、本件事實已臻明確，兩造其餘攻擊防禦方法及主張，經審酌
    後，核與結論無涉爰不一一贅述，併此敘明。
七、訴訟費用負擔之依據：民事訴訟法第78條。
中    華    民    國    97    年    7    月    31    日
                  民事第二庭    法  官  涂秀玲
正本係照原本作成。
如對本判決上訴，須於判決送達後20日內向本院提出上訴狀。
中    華    民    國    97    年    7    月    31    日
                                書記官


司法院資訊處製作；財團法人民間司法改革基金會備份。
